【裁判字號】    92,上更(一),41
【裁判日期】    920716
【裁判案由】    懲治盜匪條例等
【裁判全文】
臺灣高等法院花蓮分院刑事判決                  九十二年度上更(一)字第四一號
    上訴人即被告  甲○○
    指定  辯護人  本院助理法官劉柏駿
右列上訴人因懲治盜匪條例等案件，不服臺灣花蓮地方法院八十八年度訴字第一七三
號中華民國八十九年七月十八日第一審判決（起訴案號：臺灣花蓮地方法院檢察署八
十七年度偵字第三二七二號），提起上訴，本院判決後，經最高法院發回更審，本院
更為判決如左：
    主  文
原判決關於妨害自由暨定執行刑部分均撤銷。
甲○○意圖為自己不法之利益，以強暴至使不能抗拒，而得財產上不法之利益，累犯
，處有期徒刑參年陸月。
    事  實
一甲○○曾於民國（下同）七十八年間因盜匪罪經臺灣桃園地方法院判處有期徒刑九
  年確定，於八十二年五月二十七日假釋出獄，至八十七年九月九日縮刑期滿而執行
  完畢，仍不知悔改，復因乙○○積欠伊十五萬元債務（其中十萬元尚未屆清償期）
  ，未依約清償，乃於八十七年九月十三日凌晨一時許，在花蓮市火車站前以塑膠椅
  毆打乙○○，致乙○○受有鼻骨骨折、頭部外傷、胸部及腹部挫傷之傷害後，再以
  強拉乙○○上車之強暴方法，剝奪乙○○之行動自由，並駕車將乙○○載往花蓮市
  ○○○路五一號「小影ＫＴＶ」內繼續處理債務問題。甲○○明知乙○○一共僅積
  欠伊十五萬元（包括尚未屆清償期之十萬元在內），竟在前述「小影ＫＴＶ」內對
  乙○○拳打腳踢，逼使乙○○不能抗拒，而簽立記載乙○○積欠三十萬元等內容之
  借據乙紙，甲○○因而對乙○○取得超過其實際債權額（十五萬元）之債權利益後
  ，始讓乙○○離去。
二案經乙○○訴由花蓮縣警察局花蓮分局報請臺灣花蓮地方法院檢察署檢察官偵查起
  訴。
    理  由
一右揭事實已據被害人乙○○於警訊、檢察官偵查及本院前審（上訴審）調查時一再
  指訴甚詳（見警訊卷第二頁反面至第三頁、偵查卷第二九至三○頁、第四一至四三
  頁、本院上訴卷第二八至二九頁），被告亦分別於警訊及檢察官偵查時坦承伊在花
  蓮火車站附近以塑膠椅毆打被害人，且以滅火器嚇阻被害人離開現場等情（見警訊
  卷第六頁反面，偵查卷第十四頁反面，本院卷第三五頁）。證人即「小影ＫＴＶ」
  經理曾偉良於原審調查時亦證稱：被告與被害人進入「小影ＫＴＶ」時，被害人眼
  部腫脹、渾身是血，其傷勢已如警訊卷所附照片所示等語（見原審卷第三九頁正面
  ），參照前開照片所顯示乙○○臉部嚴重腫脹，上衣已經被大片血跡侵透之情狀以
  觀（見警訊卷第五五頁正面），堪認被害人在花蓮火車站遭受被告毆打後，已經身
  受相當程度之傷害，衡諸常情，被害人苟非受到被告之強暴脅迫，豈有可能不顧傷
  勢嚴重及形狀狼狽而與被告一同前往娛樂場所（「小影ＫＴＶ」）處理債務問題？
  被害人指訴伊在花蓮火車站遭被告毆打後，係遭被告強拉上車前往「小影ＫＴＶ」
  一節，衡情確屬可信，被告所辯被害人係自願與其一同前往「小影ＫＴＶ」處理債
  務問題，核與常情不符，不足採信。證人簡大貴、劉福隆於警訊及偵查所證被害人
  係自願前往「小影ＫＴＶ」一節，顯屬迴護被告之詞，亦不足取。
二又在場目擊之簡大貴於偵查中證稱：「我有看見李某（被告）踢陳某（乙○○）一
  腳（在「小影ＫＴＶ」內寫借據的時候）」（見偵查卷第四二頁正面）；證人吳雪
  萍於警訊中證稱：「當時我自洗手間出來，房內地上有一灘血，．．，綽號大忠之
  男子叫乙○○簽發面額一百萬之本票，但乙○○聲稱不認識字，而大忠先寫一次，
  再叫乙○○照寫，而寫好後，大忠以較兇的口氣叫乙○○一定要簽發本票及蓋上手
  印，．．，血跡應是乙○○流的，因為他進來時身上有血跡」（見警訊卷第十七頁
  正、反面），被告亦坦承伊於「小影ＫＴＶ」內曾經毆打被害人及被害人實際上僅
  積欠伊十五萬元等情（見警訊卷第七頁正面、偵查卷第十五頁正面、本院更(一)卷第
  二十四頁），衡諸一般經驗法則，被害人苟非遭受外來之壓力，又怎會簽寫金額高
  達一百萬元之本票及三十萬元之借據？堪認被害人指訴伊於「小影ＫＴＶ」內簽寫
  借據及本票時，係處於受被告暴力脅迫而不能抗拒之狀態一節，確屬可信。被告辯
  稱被害人係自願簽寫本票及借據云云，與常情及上開證人所證述之情節不合，不足
  採信。
三此外，復有財團法人佛教慈濟綜合醫院診斷証明書（見警訊卷第十九頁、偵查卷第
  三一頁）、病情說明書、病歷影本（見本院上訴卷第四二頁、第四七頁）、借據（
  見警訊卷第五○頁）、面額二十萬元之本票五紙（見警訊卷第五一至五三頁）及彩
  色照片八張（見警訊卷第五五至五六頁）附卷可稽，被告之犯行已經足堪認定。
四又按刑法第三百零二條第一項及第三百零四條第一項之罪，其所保護之法益均為被
  害人之自由，不外以強暴、脅迫為手段，其罪質本屬相同，惟第三百零二條第一項
  之法定刑，既較第三百零四條第一項為重，則以私行拘禁之方法妨害人自由，縱其
  目的使人行無義務之事，或妨害人行使權利，仍應逕依第三百零二條第一項論罪，
  並無適用第三百零四條第一項之餘地（最高法院二十九年度上字第三七五七號判例
  參照）。被告對被害人犯剝奪人之行動自由罪之目的係在使被害人簽發面額二十萬
  元本票五張（合計面額一百萬元）及命被害人交出小貨車鑰匙而以小貨車質押等無
  義務之事，依前揭說明，即無再另成立刑法第三百零四條強制罪之餘地。又被告犯
  罪後，前述刑法第三百二十八條第二項之強盜得利罪已經於懲治盜匪條例廢止之同
  日修正（九十年一月三十日公布，同年二月一日生效），其修正後之法定刑度（五
  年以上有期徒刑）較之修正前之法定刑（三年以上十年以下有期徒刑）為重，依刑
  法第二條第一項前段之規定，應適用修正前刑法第二百二十八條第二項之規定處斷
  。核被告所為，係犯刑法第二百七十七條第一項之傷害罪、第三百零二條第一項之
  妨害自由罪及修正前刑法第三百二十八條第二項之強盜得利罪，所犯前述三罪間有
  方法結果之牽連關係，應從一重即修正前刑法第三百二十八條第二項之強盜得利罪
  處斷，就被告所犯強盜得利罪部分，檢察官起訴法條應予變更。又被告曾犯盜匪罪
  ，經法院判處有期徒刑九年確定，於八十二年五月二十七日縮短刑期假釋，並於八
  十七年九月九日縮刑假釋期滿而執行完畢，有臺灣高等法院被告全國前案紀錄表附
  卷可稽（見本院更(一)卷第十六頁），其於五年以內再犯本件有期徒刑以上之罪，為
  累犯，應依刑法第四十七條之規定加重其刑。原審對被告論罪科刑，固非無見，惟
  被害人於警訊中證稱：被告於花蓮火車站夥同另不詳姓名之男子對伊毆打，毆打後
  又與該另二名不詳姓名男子強押伊上汽車前往「小影ＫＴＶ」（見警訊卷第二頁反
  面至第三頁正面），而證人簡大貴、劉福隆坦承伊等即係與被告及被害人同車前往
  「小影ＫＴＶ」之人，惟堅稱伊等均係被害人之友人，係被害人要求伊等一起前往
  等語，嗣後被害人於檢察官偵查時亦改稱：「．．．李某（被告）硬拉我上他車，
  李某也叫劉某（劉福隆）上車，簡（簡大貴）見情況不對，他也上車。」、「簡大
  貴、劉福隆與本案無關」等語（見偵查卷第四一頁正面、第四六頁反面），是被告
  堅稱本案係伊一人所為，並無其他共犯一節，尚非不可採信。原判決認定被告與另
  二名不詳姓名男子共犯本罪，已有違誤，且未對被告論以強盜得利罪名及依累犯規
  定加重其刑，亦有未洽。被告上訴意旨否認犯罪，雖不足取，惟原判決既有可議，
  本院仍應予以撤銷改判。爰審酌被告之前曾犯盜匪罪及妨害自由罪（見本院更(一)卷
  附被告全國前案紀錄表之記載），品行不佳，犯罪後尚見悔意等一切情狀，處如主
  文所示之刑，以示懲儆。
五公訴意旨略以：被告於右揭時地強行取走被害人所駕駛Ｇ６─七四七二號自小貨車
  鑰匙，並交由另一名男子將該小貨車開走，復於「小影ＫＴＶ」強迫被害人簽寫面
  額二十萬元之本票五紙（金額共計一百萬元），因認被告該部分犯行係觸犯強盜罪
  云云。惟查：被告強取小貨車之目的僅係在以該小貨車為質，以促使被害人清償債
  務（三十萬元），並非以取得該車所有權為目的，有前述借據之明白記載可稽（見
  警訊卷第五○頁），尚難認被告強取該小貨車之行為，具有不法所有之意圖。又被
  告命被害人簽發一百萬元本票之行為，核與一般地下錢莊命債務人簽發超額本票以
  為擔保（即俗稱之「保證票」）之習慣相符，衡情顯屬逼迫被害人清償債務之手段
  ，應無藉此另行取得不法利益之意思，渠等此部分行為與刑法強盜罪之要件不符，
  俱不另成立強盜罪名，因公訴人認被告此部分行為與其前開成立犯罪部分有實質上
  一罪關係，爰不另為無罪之諭知。
據上論斷：應依刑事訴訟法第三百六十八條、第三百六十九條第一項前段、第三百六
十四條、第三百條、第二百九十九條第一項前段，刑法第二條第一項前段、第二百七
十七條第一項、第三百零二條第一項、修正前刑法第三百二十八條第二項、第五十五
條後段、第四十七條，罰金罰鍰提高標準條例第一條前段，判決如主文。
本案經檢察官崔紀鎮到庭執行職務。
中      華      民      國    九十二    年      七      月     十六     日
                                    審判長法官  謝  志  揚
                                          法官  蔣  有  木
                                          法官  何  方  興
右正本證明與原本無異。
如不服本判決應於判決送達後十日內向本院提出上訴狀。其未敘述理由者，並應於提
出上訴狀後十日內向本院補提理由狀（須附繕本）。
                                        書記官  劉  妙  娘
中      華      民      國    九十二    年      七      月     十六     日


司法院資訊處製作；財團法人民間司法改革基金會備份。
